【裁判字號】    96,上,809
【裁判日期】    970805
【裁判案由】    所有權移轉登記
【裁判全文】
臺灣高等法院民事判決                   96年度上字第809號
上  訴  人  乙○○
                        號（戶）
被上訴人    甲○○
訴訟代理人  李志澄律師
複代理人    林國明律師
            林美伶律師
上列當事人間所有權移轉登記事件，上訴人對於中華民國96年7
月27日臺灣板橋地方法院96年度訴字第8 號第一審判決提起上訴
，本院於97年7 月22日言詞辯論終結，判決如下：
    主  文
原判決廢棄。
被上訴人在第一審之訴駁回。
第一、二審訴訟費用由被上訴人負擔。
    事實及理由
一、被上訴人主張：伊於民國（下同）82年初向訴外人余德孝，
    購買坐落台北縣中和市○○段544 地號，面積120.82平方公
    尺、同段545 地號面積46.49 平方公尺，所有權應有部分各
    1/5 之土地暨其上建號1723門牌號碼台北縣中和市○○路
    106 巷22弄13之3 號4 樓，面積99.69 平方公尺，所有權全
    部之建物（下稱系爭房地），借用上訴人名義登記為該房地
    之所有權人，伊已依法終止兩造間之借名契約，爰依借名契
    約及民法第549 條第1 項、541 條第2 項規定，請求上訴人
    移轉系爭房地所有權登記與被上訴人。
二、上訴人則以：伊為家庭放棄學業，被上訴人贈與系爭房地以
    為補償，兩造間無借名契約存在等語，資為抗辯。
三、原審對被上訴人之請求，判決：上訴人應將系爭房地移轉登
    記與被上訴人。上訴人不服，提起上訴，聲明；原判決廢棄
    ，被上訴人在第一審之訴駁回。被上訴人則聲明：駁回上訴
    。
四、兩造不爭執之事項（見本院卷第35頁反面-36頁）：
  (一)系爭房地係於82年1 月5 日以上訴人名義向訴外人余德孝承
    買，買賣所有權移轉契約書上所記載之承買人為上訴人，契
    稅之納稅義務人亦為上訴人。系爭房地所有權目前登記於上
    訴人名下（見原審95年度板調字第291 號卷第6- 9頁土地、
    建物登記簿謄本、不動產買賣契約書）。
  (二)系爭房地之買賣價金新臺幣（下同）445 萬元係由被上訴人
    全額支付（見原審95年度板調字第291 號卷第14、15頁連線
    作業局匯兌入戶匯款四聯單及證人丙○○之證詞）。
  (三)兩造於91年3 月間為連帶債務人，向台新國際商業銀行股份
    有限公司（下稱「台新銀行」）借貸，並以系爭房地設定最
    高限額360 萬元之抵押權予台新銀行。
五、被上訴人主張其於82年初購入系爭房地，借用上訴人名義登
    記為所有權人，上訴人則以被上訴人贈與系爭房地抗辯，兩
    造爰同意依民事訴訟法第270 條之1 第1 項第3 款規定，整
    理並協議簡化爭點為：(一)兩造就系爭房地係成立借名登記契
    約或贈與契約？(二)被上訴人得否請求上訴人移轉系爭房地之
    所有權登記？茲分述如下：
  (一)兩造就系爭房地係成立借名登記契約或贈與契約？
    (1)按當事人主張有利於己之事實者，就其事實有舉證之責任
      ，民事訴訟法第277 條前段定有明文。次按當事人約定，
      一方（借名者）經他方（出名者）同意，而就屬於一方現
      在或將來之財產，以他方之名義，登記為所有人或其他權
      利人之契約關係，在其目的無違強制、禁止規定或悖於公
      序良俗，且原因正當之前提下，僅移轉所有權於他方，自
      己仍保留管理、使用與處分之權，其性質與委任契約類同
      ，在現行法著重當事人間信任關係及私法自治原則下，應
      屬合法有效之無名契約（最高法院91年度台上字第1871號
      判決參照）。是當事人主張有借名契約存在，須就雙方借
      名意思表示互相一致以及屬於一方現在或將來之財產以他
      方名義登記為所有人或其他權利人之事實，負舉證之責任
      。再按民事訴訟如係由原告主張權利者，應先由原告負舉
      證之責，若原告先不能舉證，以證實自己主張之事實為真
      實，則被告就其抗辯事實即令不能舉證，或其所舉證據尚
      有疵累，亦應駁回原告之請求（最高法院號17年上字第
      917 號判決參照）。
    (2)被上訴人主張其所有之系爭房地借名登記為上訴人所有，
      惟為上訴人所否認，更抗辯被上訴人贈與系爭房地等語。
      被上訴人主張兩造間成立借名契約既為上訴人否認，則被
      上訴人應先就兩造間成立之借名契約，負舉證責任，在被
      上訴人未舉證證明兩造間成立借名契約為真實前，即令上
      訴人就其抗辯之贈與契約不能舉證，或其所舉證據尚有疵
      累，亦能逕為被上訴人勝訴之判決，合先敘明。
    (3)被上訴人主張：伊支付全部價金，以上訴人名義，於82年
      1 月5 日向訴外人余德孝購得系爭房地，並將所有權移轉
      登記為上訴人所有乙節，上訴人對此不爭執，並經證人即
      被上訴人之外甥女、上訴人之表姊丙○○證述綦詳，且有
      不動產買賣契約書、土地及建物登記簿謄本、匯款資料在
      卷可憑，固堪信為真實。惟，被上訴人除主張系爭房地購
      入後，提供被上訴人之其餘子女如訴外人陳邦祥、陳婷姿
      在台期間居住使用；自行保管不動產買賣契約書、所有權
      狀；繳付地價稅及房屋稅外，並未舉證證明何時、何地與
      上訴人達成借名登記之合意。況：
      被上訴人主張：系爭房地購入後，提供被上訴人之其餘
        子女如訴外人陳邦祥、陳婷姿在台期間居住使用，上訴
        人對此不爭執，固堪信為真實，然；被上訴人係上訴人
        之父、陳邦祥、陳婷姿係上訴人之弟、妹，其等原本均
        居住於金門，則陳邦祥、陳婷姿來台期間，與上訴人共
        同居住使用系爭房地，此為人情之常，要與兩造間有無
        借名契約之合意無關。
      被上訴人主張保有所有權狀、買賣契約書云云，固據提
        出有所有權狀、買賣契約書為證；惟上訴人抗辯買賣契
        約書向來係由上訴人自己保管，被上訴人自上訴人離家
        後自系爭房屋內取走，而房地所有權狀自82年購屋後，
        均寄放於上訴人表姐丙○○之銀行保管箱，因被上訴人
        於88年在金門所蓋的20間房屋滯銷，急需資金周轉，乃
        於91年向台新銀行貸款300 萬，並要求上訴人提供系爭
        房地為擔保，事後未歸還，致上訴人於95年間以為遺失
        另申請補發，補發後則由上訴人自行保管等語。查：
        (甲)證人丙○○證稱：「系爭房屋的買賣經過我知道。系
          爭房地的前所有權人是我先生的表兄余德孝，因為要
          移民到澳洲，所以委託我賣該房子。…（系爭房地之
          前所有權人係與何人合意成立買賣契約？）價金除了
          卷附的匯款外，其餘的錢皆為被上訴人付的。『不動
          產買賣契約書由上訴人簽立，是因為被上訴人要買房
          子給上訴人』。所謂買給上訴人是指錢由被上訴人出
          ，但房子所有權登記給上訴人。（根據上開證言，買
          賣成立的過程，是否價金的部分是由你與被上訴人談
          妥付款的方式，而其餘的立約與履約的部分則是由你
          與上訴人聯絡？）是的。（關於不動產的所有文件是
          點交給誰？）是上訴人乙○○從代書處取得所有權狀
          後，交給我，請我放在我第一銀行的保險箱內保管。
          後來上訴人乙○○說因父親需資金將該房屋抵押貸款
          ，故將該所有權狀拿走了」（見原審卷第268 頁）、
          「系爭所有權狀是上訴人交給我保管」、「（問：簽
          完約後，被上訴人有無向你要過所有權狀？）沒有，
          沒有，從來沒有，甲○○除了把錢匯到我戶頭給我表
          哥之外，沒有過問任何事情，都是乙○○辦的」、「
          （問：簽完約之後，買賣契約誰保管？）乙○○」（
          見本院卷第78頁、第79頁、第82頁反面），足認系爭
          房地之所有權狀、買賣契約書於簽約完成後即由上訴
          人取回，所有權狀部分更由上訴人轉交丙○○代為保
          管。
        (乙)上訴人與其弟陳邦祥同住於系爭房屋時，二人間迭有
          爭執，陳邦祥更曾於95年7 月30日因毆打上訴人被判
          處拘役10日確定，有判決書可按（見本院卷第46頁）
          ，為此，上訴人常進住表姐丙○○家中，亦據證人丙
          ○○證述明確（見本院卷第78頁）。足認上訴人常有
          不居住於系爭房屋內之事實，而被上訴人、訴外人陳
          邦祥等又可自由出入系爭房屋，則上訴人抗辯被上訴
          人因而取得買賣契約書，尚非全然無據。
        (丙)被上訴人不否認兩造曾於91年3 月間為連帶債務人，
          向台新銀行借貸，並將系爭房地設定最高限額360 萬
          元之抵押權予台新銀行（見兩造不爭執事項(三)），則
          上訴人抗辯設定抵押後未取回所有權狀等語，亦非全
          然不可採信
        (丁)證人即被上訴人之女陳婷芬雖證稱：「當初買賣過程
          當中，（所有權狀）不是馬上交給我保管，過些時候
          我爸爸交給我保管」、「買了之後，過了一些時候，
          （買賣契約）才交給我保管」（見本院卷第82頁反面
          ），但訊問證人陳婷芬何時交其保管？證人陳婷芬僅
          泛稱「不清楚」、「不記得了」（見本院卷第82頁反
          面），證人陳婷芬之證詞既無法確定何時保管系爭房
          地之所有權狀及買賣契約，則其證詞自難採為有利被
          上訴人之證據。
        (戊)綜上，被上訴人主張被上訴人簽約後自行保管所有權
          狀、買賣契約云云，不足採信
      被上訴人主張自行繳納系爭房地之稅捐，固據提出房屋
        稅及地價稅繳款書收據附卷為證，惟上訴人抗辯82-88
        年度稅捐係其在銀行臨櫃繳納，收據則係被上訴人離家
        時，經被上訴人取走等語。查，稅捐由何人繳納，與系
        爭房地誰屬並無必然關係，且被上訴人提出之繳費收據
        ，於88年以前寄送之地址均為「台北縣中和市○○路
        106 巷22弄13之3 號4 樓」，88年之後寄送地址始更改
        為「金門縣金湖鎮○○路86號」，有該收據可憑（見原
        審卷第14-37 頁、第206 -211頁）；證人陳婷芬亦證稱
        ：「…稅單寄到台北的保健路，有空的人就去繳。（問
        ：空是指誰有空？）乙○○、陳邦祥、陳婷姿都可以…
        88年以後我建議我爸爸把稅單改到金門來繳」，惟僅泛
        稱：「有時候我爸爸把錢匯過來，讓他們去繳，有時候
        他們繳了之後再向我爸爸要」（見本院卷第82頁），是
        被上訴人提出之該等收據尚無從認定88年以前有關系爭
        房地之稅捐均係被上訴人繳納。
      被上訴人於95年間，為要求上訴人撤回對陳邦祥保護令
        之聲請，曾與上訴人協商二種和解方式，分別為：(甲)被
        上訴人另資助上訴人購買坐落臺北縣市之房屋1 棟（先
        匯款550 萬元供被上訴人購屋，待確定新屋價格後再匯
        餘款予上訴人），且須移轉被上訴人所有坐落金門之房
        屋1 棟予上訴人，但上訴人須配合移轉保健路房地所有
        權及解決傷害之告訴及家暴案件之保護令等在內；(2)被
        上訴人支付和解金2 百萬元，且由上訴人保有系爭房地
        之所有權，但上訴人須配合解決家暴案件之保護令；且
        無論採行何和解方案，上訴人均須書立拋棄書表明不能
        再繼承被上訴人之遺產。嗣因被上訴人在金門之家人不
        同意第一種和解方案，而採行第二種方案，被上訴人亦
        於95年11月14日匯款2 百萬元至證人丙○○帳戶，再由
        證人丙○○交付予上訴人，作為上開第二種和解方案價
        金之一部，後因上訴人未預立拋棄繼承同意書，被上訴
        人亦未繼續履行和解方案之內容，而使上訴人未能依和
        解內容將系爭房地所有權移轉登記予被上訴人等情，業
        據證人丙○○證述明確，上訴人對此亦不爭執，固堪信
        為真實。惟，前述和解內容均未提及系爭房地係被上訴
        人借用上訴人名義登記等情，該和解方案亦不足採為兩
        造間有借名合意之依據。
      質諸被上訴人當初為何以上訴人名義登記？答以：「因
        上訴人久住台灣，且為被上訴人在台子女最年長者之故
        」（見本院卷第43頁）、「因為被上訴人人在金門，在
        臺灣的子女以上訴人的年紀最大，為了辦理手續方便，
        所以才登記在她名下」（見本院卷第62頁）；上訴人則
        抗辯被上訴人雖在金門，但無欠債，在台中、台北景平
        路均以自已名義置產，如非贈與，為何不以被上訴人之
        妻或其他在台子女之名義登記等語。查：
        (甲)證人丙○○證稱：「（問：甲○○有無說為什麼要買
          這個房子給乙○○？）甲○○指示我要買乙○○的名
          字。…之前我處理甲○○景平路的房子，甲○○就說
          要買他自己的名字」（見本院卷第77頁反面）等語，
          足認被上訴人在台置產，非必以上訴人之名義為之，
          此外，被上訴人又未能舉證證明所謂「辦理手續方便
          」究為何指？尚難認定被上訴人主張本件借名之目的
          何在？及其借名之原因是否正當。
        (乙)證人陳婷芬固證稱：「當時我父親生意很忙沒有辦法
          來臺灣，我父親有建議買四個小孩聯名，丙○○說繳
          稅不方便，丙○○建議買乙○○的，我父親就接受建
          議」，惟證人丙○○當庭否認有此建議（見本院卷第
          81頁反面）；本院再訊問證人陳婷芬：「為什麼要買
          乙○○的（名字）」？證人陳婷芬則稱；「因為乙○
          ○比較沒有課業壓力，比較有時間去繳稅，而且也比
          較年長」（見本院卷第82頁）。惟此證詞核與證人陳
          婷芬前述：「…稅單寄到台北的保健路，有空的人就
          去繳。（問：空是指誰有空？）乙○○、陳邦祥、陳
          婷姿都可以…88年以後我建議我爸爸把稅單改到金門
          來繳」等語相互齟齬，是證人陳婷芬之證詞亦不足採
          為兩造間有借名契約合意之證據。
      (4)綜上，被上訴人購買系爭房地，登記在上訴人名下，其
        間之法律關係多端，未必是借名契約，被上訴人顯未舉
        證證明兩造間有借名契約存在。
  (二)被上訴人得否請求上訴人移轉系爭房地之所有權登記？
    如上所述，被上訴人既不能證明兩造間有借名契約之合意存
    在，自不得請求上訴人移轉系爭房地之所有權登記。
六、綜上所述，被上訴人未能舉證證明兩造間有借名契約之合意
    存在，則其主張依法終止兩造間之借名契約，再依借名契約
    及民法第549 條第1 項、541 條第2 項規定，請求上訴人移
    轉系爭房地所有權登記，為無理由，不應准許，原審判命上
    訴人應移轉系爭房地之所有權與被上訴人，自有未洽。上訴
    意旨指摘原判決不當，求予廢棄改判，為有理由。自應由本
    院予以廢棄改判，如主文第二項所示。
七、本件事證已臻明確，兩造所提其餘訴訟資料及攻擊防禦方法
    ，於判決結果不生影響，無庸一一論駁，附此敘明。
八、據上論結，本件上訴為有理由，依民事訴訟法第450 條、第
    78條，判決如主文。
中    華    民    國    97    年    8     月    5     日
                    民事第十五庭
                        審判長法  官  林恩山
                              法  官  郭松濤
                              法  官  陳雅玲
正本係照原本作成。
如不服本判決，應於收受送達後20日內向本院提出上訴書狀，其
未表明上訴理由者，應於提出上訴後20日內向本院補提理由書狀
（均須按他造當事人之人數附繕本）上訴時應提出委任律師或具
有律師資格之人之委任狀；委任有律師資格者，另應附具律師資
格證書及釋明委任人與受任人有民事訴訟法第466 條之1 第1 項
但書或第2 項（詳附註）所定關係之釋明文書影本。
中    華    民    國    97    年    8     月    6     日
                              書記官  葉國乾
附註：
民事訴訟法第466條之1（第1項、第2項）：
對於第二審判決上訴，上訴人應委任律師為訴訟代理人。但上訴
人或其他法定代理人具有律師資格者，不在此限。
上訴人之配偶、三親等內之血親、二親等內之姻親，或上訴人為
法人、中央或地方機關時，其所屬專任人員具有律師資格並經法
院認為適當者，亦得為第三審訴訟代理人。


司法院資訊處製作；財團法人民間司法改革基金會備份。
